臺灣臺中地方法院刑事判決　　　　　　　96年度易字第5107號
公　訴　人　台灣台中地方法院檢察署檢察官
被　　　告　丙○○
上列被告因詐欺案件，經檢察官提起公訴（95年度偵續字第358
號），本院合議庭裁定由受命法官獨任進行簡式審判程序，判決
如下：
    主    文
丙○○連續意圖為自己不法之所有，以詐術使人將本人之物交付
，處有期徒刑柒月，減為有期徒刑參月又拾伍日，如易科罰金，
以銀元參佰元即新台幣玖佰元折算壹日。
    犯罪事實
一、丙○○於民國九十一年三月初，自任會首，邀集乙○○、謝
    廣祥、林瑞晃、蔡國興、黃俊騰、吳正男、詹素月、謝省祥
    、袁人偉、林呈岳、涂良模、梁滄旻、劉誌華、張國益、曾
    崑星、黃永通、王世清等人， 成立連同會首共十八人次，每
    人次新台幣（下同）三萬元，採內標制，自九十一年三月五
    日起至九十二年八月五日止，於每月五日下午八時許，在台
    中縣豐原市○○街二五號其居所開標之民間互助會。詎丙○
    ○因缺錢週轉，竟意圖為自己不法之所有，基於概括之犯意
    ，先於九十一年五月五日，利用活會會員未親至其居所標會
    之機會，未填寫標單，向乙○○、涂良模、蔡國興、謝廣祥
    、曾崑星、王世清、林瑞晃及其他不詳活會會員共十六人，
    詐稱該次係乙○○以七千八百元得標（其中向乙○○詐稱係
    不詳會員得標），使乙○○、涂良模、蔡國興、謝廣祥、曾
    崑星、王世清、林瑞晃及其他不詳活會會員共十六人均信以
    為真，陷於錯誤，各交付會款二萬二千二百元予丙○○，合
    計詐得會款三十五萬五千二百元；又於九十二年三月五日，
    再利用活會會員未親至其居所標會之機會，未填寫標單，向
    乙○○、涂良模、蔡國興、謝廣祥、曾崑星、王世清、林瑞
    晃等七名活會會員，詐稱該次係曾崑星以八千六百元得標（
    其中向曾崑星詐稱係不詳會員得標），使乙○○、涂良模、
    蔡國興、謝廣祥、曾崑星、王世清、林瑞晃等七名活會會員
    均信以為真，陷於錯誤，各交付會款二萬一千四百元予丙○
    ○，合計詐得十四萬九千八百元。迨至九十二年四月五日該
    互助會進行至第十四會時，即無故停標，其後經各活會會員
    互相查詢結果，始知上情。
二、案經乙○○訴由台灣台中地方法院檢察署檢察官偵查起訴。
    理    由
一、本件被告丙○○所犯係死刑、無期徒刑、最輕本刑為三年以
    上有期徒刑以外之罪，其於準備程序中就被訴事實為有罪之
    陳述，經告知簡式審判程序之旨，並聽取公訴人及被告之意
    見後，本院合議庭認為適宜而裁定由受命法官獨任進行簡式
    審判程序，先予敘明。
二、上揭犯罪事實，業據被告丙○○坦承不諱，並經告訴人即證
    人乙○○、證人涂良模、謝廣祥、蔡國興於偵查中證述綦詳
    （依刑事訴訟法第一百五十九條第二項前段規定，法院以簡
    式審判程序判決處刑者，不適用同條第一項之規定，告訴人
    即證人乙○○、證人涂良模、謝廣祥、蔡國興於偵查中之證
    述，雖係被告以外之人於審判外之言詞陳述，仍得作為證據
    ），復有告訴人即證人乙○○、證人涂良模、謝廣祥提出之
    互助會簿影本附卷可稽，足徵被告之自白與事實相符，本件
    事證明確，被告犯行已堪認定。
三、核被告所為，係犯刑法第三百三十九條第一項之詐欺取財罪
    。被告分別冒用活會會員乙○○、曾崑星名義標取互助會款
    之行為，各使前述活會會員同時陷於錯誤而交付會款，均係
    以一行為觸犯數詐欺取財罪名，為想像競合犯，應依刑法第
    五十五條規定，從一重之詐欺取財罪處斷。而其先後二次冒
    用活會會員乙○○、曾崑星名義標取會款之詐欺取財犯行，
    時間緊接，犯罪構成要件相同，顯係基於概括犯意反覆為之
    ，為連續犯，應依修正前刑法第五十六條規定論以一詐欺取
    財罪，並加重其刑（詳後述）。爰審酌被告已有違反著作權
    法、重利前科（經本院分別判處有期徒刑二月、六月，於七
    十七年十一月八日及八十六年五月七日執行完畢，見卷附台
    灣高等法院被告前案紀錄表），仍不知悔改，自任會首邀集
    民間互助會，竟冒名標會，無故停標，使已繳交多期會款之
    活會會員追索無著，受有損害，非無惡性，合計詐得會款五
    十萬五千元，事後雖坦承上情，但迄未與受害之活會會員達
    成和解，僅在本案判決前匯款三萬元予被害人涂良模（見卷
    附遠東國際商業銀行匯款申請書）等一切情狀，處以如主文
    所示之刑。又被告犯罪時間係在九十六年四月二十四日以前
    ，所犯詐欺取財罪所宣告之刑，合於中華民國九十六年罪犯
    減刑條例第二條第一項第三款規定之減刑條件，應減其宣告
    刑二分之一為有期徒刑三月又十五日，並依同條例第九條及
    修正前刑法第四十一條第一項前段之規定，諭知易科罰金之
    折算標準（詳後述）。
四、被告行為後，刑法第五十六條「連續數行為而犯同一之罪名
    者，以一罪論。但得加重其刑至二分之一」有關連續犯之規
    定，業經公布修正予以刪除；另刑法第四十一條第一項前段
    「犯最重本刑為五年以下有期徒刑以下之刑之罪，而受六個
    月以下有期徒刑或拘役之宣告者，因身體、教育、職業、家
    庭之關係或其他正當事由，執行顯有困難者，得以一元以上
    三元以下折算一日，易科罰金」，並適用修正刪除前罰金罰
    鍰提高標準條例第二條之規定，亦修正為「犯最重本刑為五
    年以下有期徒刑以下之刑之罪，而受六個月以下有期徒刑或
    拘役之宣告者，得以新台幣一千元、二千元或三千元折算一
    日，易科罰金」，自九十五年七月一日施行。依修正施行後
    刑法第二條第一項「行為後法律有變更者，適用行為時之法
    律。但行為後之法律有利於行為人者，適用最有利於行為人
    之法律」之規定，比較修正刪除前後刑法第五十六條有關連
    續犯之規定，修正刪除後之規定，並未較有利於被告（被告
    先後二次詐欺取財犯行，依修正刪除前刑法第五十六條連續
    犯之規定，僅應論以一罪，加重其刑至二分之一，而依修正
    刪除後之規定，被告每一詐欺取財犯行，即應論以一詐欺取
    財罪，並予分論併科），故本件應適用被告行為時即修正刪
    除前刑法第五十六條之規定論以連續詐欺取財罪。另比較修
    正前後刑法第四十一條第一項前段之規定，修正後之規定，
    亦未較有利於被告，應適用被告行為時即修正前刑法第四十
    一條第一項前段之規定，諭知其易科罰金之折算標準，即應
    以銀元三百元折算一日，經折算為新台幣後，應以新台幣九
    百元折算一日。又刑法第三百三十九條第一項之詐欺取財罪
    ，其法定罰金刑為「或科或併科一千元以下罰金」，適用修
    正施行前刑法第三十三條第五款「主刑之種類如左：五、罰
    金：一元以上」，及罰金罰鍰提高標準條例第一條前段之規
    定，該罪所得科處之法定罰金刑最高為銀元一萬元（即新台
    幣三萬元），最低為銀元十元（即新台幣三十元）。而依刑
    法施行法所增訂第一條之一「中華民國九十四年一月七日刑
    法修正施行後，刑法分則編所定罰金之貨幣單位為新台幣。
    九十四年一月七日刑法修正時，刑法分則編未修正之條文定
    有罰金者，自九十四年一月七日刑法修正施行後，就其所定
    數額提高為三十倍。但七十二年六月二十六日至九十四年一
    月七日新增或修正之條文，就其所定數額提高為三倍」，及
    修正施行後刑法第三十三條第五款「主刑之種類如下：五、
    罰金：新台幣一千元以上，以百元計算之」之規定，該罪所
    得科處之法定罰金刑最高為新台幣三萬元，最低為新台幣一
    千元，比較修正前後該罪有關法定罰金刑之規定，應以被告
    行為時即修正前之規定，較有利於被告，併予敘明。
五、公訴意旨略以：被告於前開民間互助會存續期間，另有冒用
    活會會員蔡國興名義標取會款，因認被告此部分行為亦涉有
    刑法第三百三十九條第一項之詐欺取財罪嫌等語。經查被告
    所邀集之民間互助會，連同會首共十八人次，存續期間自九
    十一年三月五日起至九十二年八月五日止，於每月五日下午
    八時開標，此有告訴人即證人乙○○、證人謝廣祥、涂良模
    提出之互助會簿影本在卷足憑，告訴人即證人乙○○、證人
    涂良模於偵查中並一致證稱該互助會於九十二年四月間停標
    等語，即該互助會於停標時，被告如均未冒名標會，應僅剩
    五名活會會員。而被告供承該互助會停標時，尚有活會會員
    乙○○、涂良模、謝廣祥、蔡國興、曾崑星、王世清、林瑞
    晃等語，依現有事證並未發現另有其他活會會員，應可認定
    被告於該互助會存續期間僅冒用二名活會會員標會。次查被
    告堅詞否認曾冒用蔡國興名義標會，證人謝廣祥提出之互助
    會簿影本雖註明蔡國興已得標，但未記載曾崑星得標，而證
    人涂良模提出之互助會簿影本則明確記載乙○○於九十一年
    五月五日以七千八百元得標，曾崑星於九十二年三月五日以
    八千六百元得標，核與被告所供相符，自較為可採。該互助
    會存續期間既僅有二人次遭冒標，即前述活會會員乙○○、
    曾崑星部分，被告自不可能再冒用蔡國興名義得標，公訴人
    所指被告此部分行為尚屬不能證明，惟公訴人認被告此部分
    行為與其上開有罪部分，有連續犯之裁判上一罪關係，故不
    另為無罪之諭知。
據上論斷，應依刑事訴訟法第二百七十三條之一第一項、第二百
九十九條第一項前段，刑法第二條第一項前段、第三百三十九條
第一項、第五十五條，修正前刑法第五十六條、第四十一條第一
項前段，罰金罰鍰提高標準條例第一條前段，修正前罰金罰鍰提
高標準條例第二條，現行法規所定貨幣單位折算新台幣條例第二
條，中華民國九十六年罪犯減刑條例第二條第一項第三款、第七
條、第九條，判決如主文。
本案經檢察官甲○○到庭執行職務。
中　　華　　民　　國　九十六　年 　十一 　月 　十六 　日
                  刑事第五庭    法  官  鍾堯航
上正本證明與原本無異。
如不服本判決，應於收受送達後10日內向本院提出上訴書狀（應
敘述具體理由並附繕本）。
上訴書狀如未敘述理由，應於上訴期間屆滿後20日內補提理由書
於本院。
                                書記官  吳淑願
中　　華　　民　　國　九十六　年 　十一 　月 　十六 　日
附錄本案論罪科刑法條全文
刑法第三百三十九第一項：
意圖為自己或第三人不法之所有，以詐術使人將本人或第三人之
物交付者，處五年以下有期徒刑、拘役或科或併科一千元以下罰
金。
